臺灣臺中地方法院民事判決
109年度訴字第2597號
原      告  國泰世華商業銀行股份有限公司

法定代理人  郭明鑑  


訴訟代理人  蔡弘濱  
            林建宏  
被      告  李清正  
訴訟代理人  陳昭勳律師                    
複代理人    黃士哲律師                    
上列當事人間分配表異議之訴事件，本院於民國111年4月6日言
詞辯論終結，判決如下：
    主      文
臺灣臺中地方法院108年度司執字第129937號拍賣抵押物強制執
行事件於民國109年6月30日製作之分配表中關於次序17所列被告
之債權原本新臺幣300萬元，於逾新臺幣220萬元部分應予剔除而
不得列入分配。
原告其餘之訴駁回。
訴訟費用由被告負擔百分之27，餘由原告負擔。
　　事實及理由
壹、程序事項：
一、按債權人或債務人對於分配表所載各債權人之債權或分配金
    額有不同意者，應於分配期日一日前，向執行法院提出書狀
    ，聲明異議；異議未終結者，為異議之債權人或債務人，得
    向執行法院對為反對陳述之債權人或債務人提起分配表異議
    之訴；聲明異議人未於分配期日起十日內向執行法院為前二
    項起訴之證明者，視為撤回其異議之聲明，強制執行法第39
    條第1項、第41條第1項前段、第3項前段分別定有明文。查
    本院108年度司執字第129937號強制執行事件（下稱系爭執
    行事件），本院民事執行處於民國109年6月30日製作分配表
    （下稱系爭分配表），定於109年7月29日實行分配，因原告
    否認被告之普通抵押權（下稱系爭抵押權）存在，乃於前開
    分配期日前提出民事異議狀聲明異議，並於分配期日起10日
    內即109年8月5日對被告提起本件分配表異議之訴（見本院
    卷第1頁），並向本院民事執行處為起訴之證明，核原告提
    起本件分配表異議之訴，於法相合，合先敘明。
貳、實體事項：　　　　
一、原告主張：原告持本院108年度司執字第90091號債權憑證及
    本院108年度司促字第27663號支付命令暨確定證明書對訴外
    人李永鋒名下不動產（臺中市○區○村段00000地號土地暨其
    上同段14672建號建物，門牌號碼為臺中市○區○○街00號7樓
    之2，下稱系爭不動產）聲請強制執行，經系爭執行事件拍
    定在案，拍定金額新臺幣（下同）733萬4000元，並製作系
    爭分配表，定於109年7月29日實行分配，被告為第4順位抵
    押權人。惟被告與李永鋒為父子關係，系爭抵押權早已於10
    9年4月25日屆期卻始終未行使，且執行法院已將通知被告陳
    報債權之文件送達，仍未獲陳報，是被告對李永鋒之300萬
    元債權並不存在，不得據此請求分配，系爭分配表次序17應
    予剔除等語。並聲明：系爭執行事件所製作之系爭分配表，
    其中次序17所列被告之第4順位抵押權優先債權300萬元應予
    剔除，不得列入分配。
二、被告則以：李永鋒於107年8月間發生財務問題，所開票據及
    所欠款項無力清償，無奈只能求助父親即被告協助，被告於
    107年10月協助李永鋒清償對訴外人楊錫蘍之欠款50萬元。
    嗣李永鋒於107年10月23日又將系爭不動產設定180萬元之最
    高限額抵押權予訴外人瑨億資產股份有限公司（下稱瑨億公
    司），並借取120萬元，又於107年12月懇求被告以被告名下
    之不動產（臺中市○區○村段000地號土地暨其上同段3749建
    號建物，門牌號碼為臺中市○區○○街00號，下稱榮華街房地
    ）設定100萬元之普通抵押權予楊錫蘍，由被告出名向楊錫
    蘍借款100萬元後再借給李永鋒使用，楊錫蘍即匯款100萬元
    至李永鋒帳戶。嗣李永鋒仍無力清償，又因榮華街房地已設
    定抵押權予楊錫蘍，被告亦無力處理，被告只能於108年4月
    25日出售榮華街房地，買賣價金400萬元，其中價金120萬元
    ，買受人於108年4月26日開立支票予被告，再由被告背書轉
    讓予瑨億公司清償李永鋒之借款並塗銷抵押權，另價金100
    萬元由買受人於108年5月15日開立受款人為楊錫蘍之支票，
    清償被告之借款。李永鋒係以被告之榮華街房地出售換取清
    償自身債務，包含前述款項及小額支借共計約300萬元，李
    永鋒遂於108年4月26日開立300萬元本票予被告，並於108年
    4月29日將系爭不動產設定300萬元普通抵押權予被告，被告
    對李永鋒確實有300萬元之債權存在，原告主張並無理由等
    語置辯。並聲明：原告之訴駁回。
三、不爭執事項
（一）李永鋒於107年7月4日將系爭不動產設定最高限額抵押權 
       予楊錫蘍，擔保債權總金額75萬元，經楊錫蘍到庭表示
李
      永鋒確實清償50萬元。　　
（二）李永鋒於107年10月23日將系爭不動產設定最高限額抵押
      權予瑨億公司，擔保債權總金額180萬元。　　
（三）被告於107年12月5日將榮華街房地設定抵押權予楊錫蘍，
      擔保債權總金額100萬元，楊錫蘍匯款100萬元至李永鋒新
      光銀行帳戶（帳號：0000000000000）　　
（四）被告於108年4月25日出售榮華街房地，買賣價金400萬元
      ，其中價金120萬元，買受人於108年4月26日開立支票（
      支票號碼：KB0000000）予被告，再由被告以背書轉讓給
      瑨億公司，由瑨億公司所有之臺中市第二信用合作社帳戶
      受款(帳號：00000000000000)，另其中價金100萬元由買
      受人於108年5月15日開立受款人為楊錫蘍之支票（支票號
      碼：KB0000000），由楊錫蘍所有之新光銀行帳戶受款（
      帳號：0000000000000）。
（五）李永鋒於108年4月29日將系爭不動產設定抵押權予被告，
      擔保債權總金額300萬元，李永鋒簽立本票一紙（號碼：C
      H585879）票面金額300萬元，交付被告為債權證明。
（六）原告持本院108年度司執字第90091號債權憑證及本院108
      年度司促字第27663號支付命令暨確定證明書對李永鋒之
      系爭不動產聲請強制執行，經本院108年度司執字第12993
      7號執行拍定在案。　　
四、本院之判斷
（一）按分配表異議之訴乃形成之訴，其訴訟標的為對分配表之
      異議權，倘原告係以被告聲明參與分配之債權不存在為異
      議權之理由，其本質上即含有消極確認債權不存在訴訟之
      性質，如被告主張其債權存在，依舉證責任分配法則，自
      應先由主張該債權存在之被告負舉證責任（最高法院101
      年度台上字第904號裁判意旨參照）。次按金錢消費借貸
      為要物契約，須當事人間互相表示借貸之意思一致，且貸
      與人將金錢之所有權移轉於借用人，始生效力。
（二）被告辯稱李永鋒有向其借款，有300萬元之債權存在等情
      ，提出本票為證（見本院卷第131頁），為原告所否認。
      按票據係無因證券，貸與人不能以票據之取得證明借款業
      已交付借款人（最高法院84年度台上字第229號裁判意旨
      參照）。則依上開說明，被告自應就其對李永鋒有消費借
      貸債權存在即借款合意及交付借款之有利於己之事實，負
      舉證責任。
（三）被告辯稱其已交付借款300萬元予李永鋒，其中50萬元係
      於107年10月協助李永鋒清償對楊錫蘍之欠款50萬元，另
      出售榮華街房地後，以價金120萬元、100萬元清償李永鋒
      之借款，另有小額支借等語，為原告否認。查：
    1.被告主張其協助清償李永鋒對楊錫蘍之欠款50萬元部分：
      查證人楊錫蘍於本院證述以：李永鋒向伊借過兩次錢，第
      一次借50萬元，第一次用家裡的房子來借錢，好像在107
      年那時候，這筆錢他有還，伊忘記是用現金還是匯款等語
      （見本院卷第202頁）。惟此僅能證明李永鋒曾向楊錫蘍
      借款50萬元，並已清償，自無從證明李永鋒係向被告借款
      50萬元後清償對楊錫蘍之欠款。被告雖又主張斯時李永鋒
      已無力清償，只能求助父親協助，縱認屬實，惟交付金錢
      之原因多端，或為買賣，或為贈與，或因其他之法律關係
      而為交付，非謂一有金錢之交付，即得推論授受金錢之雙
      方當然為消費借貸關係。被告既無法證明其與李永鋒間有
      交付借款及金錢消費借貸之合意，則所辯即難認可採。
　　2.被告主張由其出名向楊錫蘍借款100萬元後再借給李永鋒
      使用部分：
　　　查證人楊錫蘍於本院證述以：李永鋒第二次向伊借錢是在
      107年12月初，借100萬元，出名借款的人是他的父親，10
      0萬元的借款是匯到李永鋒的帳戶，這筆100萬元的借款後
      來有清償，代書說他的房子賣掉了，代書有拿錢還伊等語
      （見本院卷第202、203頁）。而被告出售榮華街房地後，
      確實將其中價金100萬元由買受人於108年5月15日開立受
      款人為楊錫蘍之支票，並由楊錫蘍所有新光銀行帳戶受款
      等情，為兩造所不爭執，足見被告主張由其出名向楊錫蘍
      借款100萬元，再將款項借給李永鋒使用，待出售榮華街
      房地後將100萬元返還楊錫蘍等語，與楊錫蘍具結證述互
      核大致相符，堪信為實。而現今社會以第三人之款項借予
      他人，與常情並無違背，是上開款項應認為是被告借予李
      永鋒之借款。　　
　　3.被告主張其出售榮華街房地後，將價金120萬元借予李永
      鋒還款部分：
　　　查李永鋒於107年10月23日將系爭不動產設定最高限額抵
      押權予瑨億公司，借款120萬元，而被告出售榮華街房地
      後，其中價金120萬元由買受人於108年4月26日開立支票
      予被告，再由被告背書轉讓予瑨億公司，由瑨億公司所有
      臺中市第二信用合作社帳戶受款，並塗銷前開抵押權等情
      ，為兩造所不爭執，則被告辯稱將120萬元交付予李永鋒
      ，李永鋒用以清償借款並塗銷抵押權，並非無據。另參李
      永鋒於同日（即108年4月26日）開立300萬元本票予被告
      ，並於108年4月29日將系爭不動產設定普通抵押權予被告
      ，擔保債權總金額300萬元，作為借款證明，堪信被告辯
      稱其與李永鋒間有借貸合意，且其已交付借款120萬元
　　　一節，確屬真實。　　　　　　
  　4.至被告主張之其餘小額支借款項，並未提出任何證據以實
      其說，其所辯即難認可採。　　　　　　
（四）從而，本院認被告交付李永鋒之借款金額為220萬元（計
      算式：100萬元＋120萬元＝220萬元），是原告請求確認系
      爭執行事件製作之系爭分配表，其中分配次序17所列第4
      順位抵押權之抵押債權逾220萬元不存在為有理由，逾此
      範圍之請求為無理由。
五、綜上，本件原告請求確認系爭執行事件於109年6月30日製作
    之系爭分配表，其中分配次序17所列第4順位抵押權之抵押
    債權逾220萬元不存在為有理由，應予准許。逾此範圍之請
    求為無理由，應予駁回。
六、本件事證已臻明確，兩造其餘陳述及主張，核與判決結論不
    生影響，爰不一一論述，附此敘明。
七、訴訟費用負擔之依據：民事訴訟法第79條。
中　　華　　民　　國　　111 　年　　4 　　月　　27　　日
                  民事第六庭    法  官   謝慧敏
正本係照原本作成。
如對本判決上訴，須於判決送達後20日內向本院提出上訴狀。如
委任律師提起上訴者，應一併繳納上訴審裁判費。
中　　華　　民　　國　　111 　年　　4 　　月　　27　　日
                                書記官   黃于娟